臺灣高雄地方法院刑事判決　　　　　　　100年度易字第400號
公　訴　人　臺灣高雄地方法院檢察署檢察官
被　　　告　鄭昌明
上列被告因詐欺案件，經檢察官提起公訴（100 年度偵字第260
號），本院判決如下：
    主  文
鄭昌明幫助犯詐欺取財罪，處有期徒刑參月，如易科罰金，以新
臺幣壹仟元折算壹日。
    事  實
一、鄭昌明應能預見將其金融帳戶提供予他人，將幫助他人遂行
    詐騙他人財物之用，竟仍不違背其本意，基於幫助詐欺取財
    之不確定故意，於民國99年1 月17日至同月18日間某時許，
    在不詳地點，將其於98年8 月14日申設，嗣於98年12月4 日
    掛失補發晶片卡，於98年12月10日經其提領新臺幣（下同）
    1000元後僅結存195 元之中華郵政股份有限公司高雄青年郵
    局帳號0000000-0000000 號帳戶（下稱「系爭帳戶」）存摺
    、提款卡（晶片卡）及密碼交付真實姓名年籍不詳之成年人
    ，供該成年人所屬詐欺集團使用作為詐騙匯款之人頭帳戶。
    嗣該詐欺集團之成員基於意圖為自己不法所有之犯意，於99
    年1 月18日19時許，撥打電話予盧冠穎，佯稱購物款項遭多
    餘扣款，須至自動櫃員機進行操作，始可修正云云，致盧冠
    穎陷於錯誤，依指示於同日20時16分許，匯款2 萬9,988 元
    至系爭帳戶，旋遭提領。嗣盧冠穎發覺受騙後報警處理，始
    悉上情。
二、案經盧冠穎訴由高雄市政府警察局新興分局報告臺灣高雄地
    方法院檢察署檢察官偵查起訴。
    理  由
一、證據能力之判斷
    本判決據以認定事實之各項證據，其中關於傳聞證據部分，
    除合於刑事訴訟法第159 條之1 至4 或其他傳聞例外規定，
    本有證據能力外，餘均經當事人於本院審理時同意作為證據
    （本院審易卷第14頁背面），本院審酌各該證據作成時之情
    況，認為作為證據並無不當，依同法第159 條之5 第1 項之
    規定，均得作為證據。
二、認定事實所憑證據及被告之辯解
    訊據被告鄭昌明矢口否認有前揭犯行，辯稱：系爭帳戶存摺
    、提款卡、密碼是放在我背包內之小皮包遺失云云。經查：
  (一)系爭帳戶係被告於98年8 月14日申設，於98年12月4 日掛失
    補發晶片卡，於98年12月10日經其提領1000元後僅結存195
    元；被害人盧冠穎於前揭時間，因遭詐騙集團成員施以前述
    詐術，陷於錯誤而轉匯上開款項至被告申設之系爭帳戶等情
    ，業據證人即被害人盧冠穎、證人即高雄青年郵局經理呂啟
    禎於警詢時證述在卷（警卷第4-7 頁），並有內政部警政署
    反詐騙諮詢專線紀錄表、臺北市政府警察局中正二局泉州街
    派出所受理各類案件紀錄表、受理詐騙帳戶通報警示簡便格
    式表、受理刑事案件報案三聯單（警卷第8-12頁）、永豐銀
    行櫃員機交易明細表（警卷第13頁）、查詢存簿變更資料、
    客戶各類儲金帳戶查詢資料、客戶歷史交易清單、郵政存簿
    儲金立帳申請書、更換姓名申請書、申請帳戶時提出之被告
    戶籍謄本及身分證、健保卡影本（警卷第13-18 頁）在卷可
    憑，復為被告所不爭執，足認系爭帳戶確實遭真實姓名年籍
    不詳詐騙集團成員用以詐騙被害人盧冠穎匯款使用無訛。
  (二)金融帳戶資料事關個人財產權益之保障，存摺、提款卡等物
    之專屬性質均甚高，若落入不明人士手中，極易被利用為取
    贓之犯罪工具，一般人均有妥為保管以防止他人任意使用之
    認識，而同時持有他人帳戶之提款卡而知悉密碼，即可隨時
    提領該帳戶存款，一般人均有應熟記提款卡密碼，不輕易使
    他人知悉，以防盜領之認識。本件被告發現系爭帳戶存摺、
    提款卡遺失之日為99年1 月21日乙節，業據其於警詢、偵訊
    及本院審理時陳明在卷（警卷第2 頁、偵卷第3 頁、本院易
    字卷第34頁），而其迄至100 年1 月10日偵訊時，猶仍清晰
    記憶系爭帳戶提款卡密碼之情，亦據其於偵訊時供述在卷（
    ），衡情，被告殊無將系爭帳戶提款卡密碼記載在提款卡上
    ，徒增遭他人利用為取贓犯罪工具風險之理，是被告所為，
    顯與一般常情相悖。
  (三)被告先於警詢時陳稱：系爭帳戶是要辦理食品加工業轉帳匯
    款用，我於99年1 月21日12時許在世洋有限公司（高雄市○
    ○區○○街88號）發現我身上的背包內的小皮包遺失不見，
    內有我本人之身分證、健保卡、駕照、私章、我本人及我姑
    姑鄭水錦之青年郵局存簿云云（警卷第2 頁），於偵訊時則
    稱：我是去戶政事務所要申請資料時，需要用到身分證才發
    現整個皮夾遺失，我的皮夾裡有身分證、駕照、提款卡，還
    有一些名片，沒有健保卡，我的皮夾有時放在黑色的背包，
    有時會放在我的褲子後面口袋云云（偵卷第3-4 頁），於本
    院審理時復稱：我同時掉了身分證、駕照、健保卡、我自己
    及我姑姑的郵局提款卡各1 張、郵局存摺1 本。我的印章沒
    有掉云云（本院易字卷第27-28 頁），核被告辯詞前後迥異
    反覆，是否可信，已非無疑。況被告既陳稱開立系爭帳戶係
    為供作在食品加工業轉帳匯款使用，然於本院審理時經本院
    質之以系爭帳戶交易交單所列何筆交易明細為食品加工業轉
    帳匯款資料時，被告始供承：看不太出來等語（本院易字卷
    第33頁），堪認被告所辯情詞猶虛。參以被告陳稱裝有系爭
    帳戶資料及現金之小皮包於99年1 月17日還在，其是於99年
    1 月21日才發現遺失，該段期間內其曾前往茶藝館消費等情
    （偵卷第5 頁、本院易字卷第34頁），衡情，被告殊無於99
    年1 月17日至同月21日間有消費紀錄需用現金而未即時發現
    其皮包遺失，迨至被害人盧冠穎於99年1 月18日遭詐騙匯款
    至系爭帳戶後，始發現裝有系爭帳戶資料之皮包遺失之理，
    益徵被告所辯，顯悖常情，應係事後卸責之詞，洵無可採。
    況倘系爭帳戶之存摺、提款卡及密碼並非由被告所提供，而
    係因失竊而遭詐騙集團成員偶然取得，被告既隨時可能發現
    該等帳戶失竊而辦理掛失或報警，詐騙集團成員自不可能輕
    率要求被害人匯款至該等帳戶內，以免徒費心力所詐得之款
    項不僅無法提領，甚至於提領時遭警查獲，足見詐騙集團成
    員於詐騙被害人盧冠穎時，已確認系爭帳戶必不致遭被告掛
    失或報警，始放心要求被害人匯款至上開帳戶，並持提款卡
    跨行提領匯款。衡情，系爭帳戶應非遺失而遭詐騙集團成員
    偶然取得，而係被告提供與詐騙集團成員使用無疑。
  (四)依目前金融實務，同時持有他人帳戶之提款卡而知悉其密碼
    ，即可隨時提領該帳戶內之存款，是金融帳戶之存摺、提款
    卡及密碼，攸關存戶個人財產權益之保障，非與本人有密切
    關係，一般人皆不致輕易提供他人使用。且目前金融機構對
    於個人開戶殊無限制，一般民眾皆能自由開戶，並無向他人
    蒐集帳戶之必要。而近年來利用人頭帳戶遂行詐欺或恐嚇取
    財犯罪之案件眾多，廣為大眾媒體所報導，政府機關亦不斷
    透過媒體加強宣導民眾防範詐騙之知識，依當前社會一般人
    之智識程度與生活經驗，對於非依正常程序要求提供金融帳
    戶存摺、提款卡及密碼者，均能預見係為取得人頭帳戶供作
    犯罪工具使用，已屬一般生活常識，被告仍將其系爭帳戶之
    存摺、提款卡及密碼，提供與詐騙集團成員使用，自屬基於
    幫助詐欺取財之間接犯意甚明。
  (五)綜上，本件事證明確，被告上開犯行堪予認定，應依法論科
    。
三、論罪科刑
    按刑法上之幫助犯，係對於犯罪與正犯有共同之認識，而以
    幫助之意思，對於正犯資以助力，而未參與實施犯罪之行為
    者而言（最高法院88年度臺上字第1270號判決意旨參照）。
    被告提供系爭帳戶之存摺、提款卡及密碼與詐騙集團使用，
    供詐騙被害人盧冠穎匯入上開款項並提領詐得款項之工具，
    然單純提供金融帳戶不等同於實行詐術使被害人陷於錯誤而
    匯款之詐欺取財罪構成要件行為，僅屬對遂行詐欺取財犯行
    資以助力之幫助行為。此外，復無證據足認被告與詐騙集團
    成員間，就上開詐欺取財行為有何犯意聯絡，或參與詐欺取
    財之構成要件行為，即不得遽論其為詐欺取財罪之共同正犯
    ，僅能論以幫助犯。核被告鄭昌明所為，係犯刑法第30條第
    1 項、第339 條第1 項詐欺取財罪之幫助犯，依刑法第30條
    第2 項之規定，按正犯之刑減輕之。爰審酌被告提供系爭帳
    戶資料幫助他人犯罪，致真正犯罪者難以被查獲，復令被害
    人求償無門，助長社會詐騙歪風，實為社會上詐騙集團猖獗
    ，致一般民眾防不勝防之主因，犯罪所生危害非微；被害人
    遭詐騙之金額，及被告之智識程度、生活狀況等一切情狀，
    量處如主文所示之刑，並諭知易科罰金折算標準。
據上論斷，應依刑事訴訟法第299 條第1 項前段，刑法第30條、
第339 條第1 項、第41條第1 項前段，刑法施行法第1 條之1 ，
判決如主文。
本案經檢察官陳登燦到庭執行職務。
中    華    民    國   100    年    5     月    12    日
            刑事第十六庭  審判長法  官  曾逸誠
                                法  官  林柏壽
                                法  官  姚水文
以上正本證明與原本無異。
如不服本判決應於收受送達後10日內向本院提出上訴書狀，並應
敘述具體理由；如未敘述上訴理由者，應於上訴期間屆滿後20日
內向本院補提理由書（均須按他造當事人之人數附繕本）「切勿
逕送上級法院」。
中    華    民    國   100    年    5     月    12    日
                                書記官  蔡靜雯
附錄本案論罪科刑法條：
刑法第30條
幫助他人實行犯罪行為者，為幫助犯。雖他人不知幫助之情者，
亦同。
幫助犯之處罰，得按正犯之刑減輕之。
刑法第339條第1項
意圖為自己或第三人不法之所有，以詐術使人將本人或第三人之
物交付者，處 5 年以下有期徒刑、拘役或科或併科 1 千元以下
罰金。